【裁判字號】    97,易,916
【裁判日期】    970424
【裁判案由】    詐欺
【裁判全文】
臺灣臺中地方法院刑事判決               97年度易字第916號
公  訴  人  臺灣臺中地方法院檢察署檢察官
被      告  乙○○
上列被告因詐欺案件，經檢察官提起公訴（九十七年度偵字第六
五五號），被告於準備程序中就被訴事實為有罪之陳述，受命法
官於聽取當事人之意見後，經本院合議庭裁定改由受命法官獨任
以簡式審判程序審理，判決如下：
    主    文
乙○○幫助意圖為自己不法之所有，以詐術使人將本人之物交付
，累犯，處有期徒刑捌月；減為有期徒刑肆月，如易科罰金，以
銀元佰元即新臺幣玖佰元折算壹日。
    犯罪事實
一、乙○○曾因違反毒品危害防制條例案件，於民國九十三年經
    本院判處有期徒刑六月確定，甫於同年十月十九日因易科罰
    金執行完畢。詎猶不知悔改，明知申辦行動電話門號乃輕而
    易舉之事，亦明知一般人無故索取、蒐購、使用他人行動電
    話門號之行徑，常與財產犯罪關係密切，而有提供行動電話
    供他人使用可能幫助他人實施詐欺犯罪之預見，仍不違反其
    本意，於九十四年九月二日，在臺中縣太平市○○路附近，
    將其自遠傳電信股份有限公司 (下稱遠傳公司）所申請之0
    000000000號行動電話門號之電話卡，賣給姓名、
    年籍不詳之成年男子「阿源」。隨後，「阿源」即利用上開
    乙○○提供之電話門號聯絡王韋勝 (其所涉犯詐欺罪部分，
    業經臺灣苗栗地方法院九十五年度苗簡字第七九五號判決有
    期徒刑五月確定)，向王韋勝洽購其金融帳戶之存摺、提款
    卡，王韋勝遂於九十五年六月一日下午五時許，在苗栗縣苑
    裡鎮社苓里之某超級商店前，以新臺幣 (下同）五萬元之代
    價，將自己名下之中華郵政股份有限公司苑裡社苓郵局帳號
    0000000000000000號帳戶存摺、提款卡及
    印章，售予「阿源」。「阿源」便再於九十五年六月二日時
    ，撥電話聯絡甲○○，佯稱其身分證遭人冒用，帳戶被凍結
    ，需把所有存款存入監管帳戶中云云，致甲○○陷於錯誤，
    而於同日依指示匯款五十九萬四千零一十七元（其中十七元
    為轉帳費用）至前開王韋勝之郵局帳戶中。嗣因甲○○發現
    受騙，報警處理後，始查獲上情。
二、案經苗栗縣警察局通霄分局報請臺灣苗栗地方法院檢察署呈
    請臺灣高等法院臺中分院檢察署令轉臺灣臺中地方法院檢察
    署偵查起訴。
    理    由
一、本件被告於準備程序中，就上開犯罪事實為有罪之陳述，且
    所犯係死刑、無期徒刑、最輕本刑為三年以上有期徒刑以外
    之罪，經本院合議庭依刑事訴訟法第二百七十三條之一第一
    項之規定，裁定由法官一人獨任進行簡式審判程序。
二、上開犯罪事實，業經被告於本院準備程序、審理中均坦承不
    諱，被告供稱其於九十四年九月二日申辦行動電話0000
    000000門號卡當日，即在臺中縣太平市○○路附近出
    售該行動電話門號卡給綽號「阿源」之成年男子，並稱當日
    共申辦十三支行動電話門號（其中遠傳公司二支、臺灣大哥
    大公司十支、亞太公司一支），均出售給綽號「阿源」之人
    ，共賣得三千元等語。此外，並有同案被告王韋勝於偵查中
    之供述（見臺灣苗栗地方法院檢察署九十五年度偵第三六四
    九號卷第二四至二五頁），及被害人甲○○於警詢時之指訴
    （見上開卷第六至七頁），復有網路資料查詢單、交易明細
    表、轉帳資料、行動電話申辦資料、遠傳電信股份有限公司
    函等附卷可稽。是被告上開自白與事實相符，堪信為真實。
三、按刑法第十三條所稱之故意有直接故意（確定故意）與間接
    故意（不確定故意）。而依一般人通常之知識、經驗，均應
    知任意提供行動電話卡予無信賴關係之他人使用，易致他人
    以該電話卡作為不法犯罪之工具。而近年來詐欺取財之犯罪
    類型層出不窮，該等犯罪，多數均係利用人頭行動電話卡作
    為詐欺之工具，並經媒體廣為披載，被告縱使並不確知所提
    供之人頭行動電話卡，係遭他人用以對被害人詐欺取財，亦
    無法確知取得該卡之人係以何種方法於何時地為詐欺取財之
    具體內容，惟對於其所提供之上揭電話卡，將遭人作為詐欺
    取財犯行之工具使用，應有概括之認識，且可預見其發生，
    竟仍同意提供，顯對電話卡提供他人不法犯罪之所用，並不
    違背被告之本意，即被告並非確信電話卡不至遭利用為犯罪
    之用，仍將電話卡提供他人，足認被告應具幫助犯罪之不確
    定故意。綜上，本件事證明確，被告上開犯行堪予認定。
四、查被告行為後，刑法部分條文已於九十四年二月二日修正公
    布，並自九十五年七月一日起施行，其中：
（一）修正後刑法第二條第一項規定，已將新舊法律適用之「從
      新從輕」原則，改採「從舊從輕」原則，而此規定僅係規
      範行為後法律變更所生新舊法律比較適用之準據法，並非
      實體刑罰法律，自不生行為後法律變更之比較適用之問題
      ，應逕行適用新法第二條第一項之規定。
（二）修正後刑法第三十三條第五款規定「罰金：新臺幣一千元
      以上，以百元計算之」，與修正前刑法第三十三條第五款
      規定「罰金：一元以上」不同。比較新舊法結果，以舊法
      較有利於被告，故依刑法第二條第一項前段規定，本件被
      告所犯刑法第三十條第一項、第三百三十九條第一項幫助
      詐欺取財罪（詳如後述）之法定刑罰金部分，自應適用行
      為時之法律即修正前刑法第三十三條第五款規定決定其罰
      金部分之法定刑。
（三）被告行為後，罰金罰鍰提高標準條例第二條業已刪除，而
      刑法第四十一條第一項前段關於易科罰金之折算標準已由
      舊法之銀元一百元、二百元、三百元修正為新臺幣一千元
      、二千元、三千元，因屬科刑規範事項之變更，其折算標
      準為裁判時所應諭知，自有就新舊法規定比較之必要，經
      比較新舊法結果，以被告行為時之舊法較為有利於被告，
      是依修正後刑法第二條第一項前段之規定，本件應適用被
      告行為時之舊法即依修正前刑法第四十一條第一項前段、
      修正前罰金罰鍰提高標準條例第二條、現行法規所定貨幣
      單位折算新臺幣條例第二條之規定，諭知以銀元三百元即
      新臺幣九百元折算一日為易科罰金之折算標準。
（四）修正後刑法第四十七條第一項規定：「受徒刑之執行完畢
      ，或一部之執行而赦免後，五年以內故意再犯有期徒刑以
      上之罪者，為累犯，加重本刑至二分之一」，與修正前刑
      法第四十七條第一項犯定「受有期徒刑之執行完畢，或受
      無期徒刑或有期徒刑一部之執行而赦免後，五年以內再犯
      有期徒刑以上之罪者，為累犯，加重本刑至二分之一」不
      同。被告曾因違反毒品危害防制條例案件，經本院判處有
      期徒刑六月確定，於九十三年十月十九日因易科罰金執行
      完畢，有臺灣高等法院被告前案紀錄表在卷可稽，，被告
      於五年以內再故意犯本件有期徒刑以上之罪，不論依修正
      前之刑法第四十七條或修正後之刑法第四十七條第一項之
      規定，均構成累犯，對被告並無有利、不利之情形。
（五）按比較新舊法時應就罪刑有關之共犯、未遂犯、想像競合
      犯、牽連犯、連續犯、結合犯，以及累犯加重、自首減輕
      暨其他法定加減原因與加減例等一切情形，綜其全部罪刑
      之結果而為比較。經本院綜合比較結果，以被告行為時之
      規定較有利於被告，本件應適用修正施行前刑法關於罰金
      最低額、易科罰金之規定。
（六）至於修正前刑法第三十條「幫助他人犯罪者，為從犯。雖
      他人不知幫助之情者，亦同。從犯之處罰，得按正犯之刑
      減輕之。」，與修正後同條規定「幫助他人實行犯罪行為
      者，為幫助犯。雖他人不知幫助之情者，亦同。幫助犯之
      處罰，得按正犯之刑減輕之。」之規定，二者在用語上固
      有不同，惟其修法理由乃在舊法規定體例在解釋上滋生爭
      議，且「從犯」用語，常有不同解讀，爰予修正以杜爭議
      ，並明示幫助犯之成立，亦以被幫助者著手犯罪之實行，
      且具備違法性為必要，此觀諸立法理由說明即明，是此部
      分修正尚無有利、不利於被告之問題。
（七）另關於刑法第三百三十九條第一項法定刑為罰金之「提高
      標準」之新舊法適用問題，因被告行為後，刑法施行法第
      一條之一於九十五年六月十四日修正公布增訂。修正增訂
      之刑法施行法第一條之一規定「中華民國九十四年一月七
      日刑法修正施行後（按指九十五年七月一日），刑法分則
      編所定罰金之貨幣單位為新臺幣。九十四年一月七日刑法
      修正時，刑法分則編未修正之條文定有罰金者，自九十四
      年一月七日刑法修正施行後，就其所定數額提高為三十倍
      。但七十二年六月二十六日到九十四年一月七日新增或修
      正之條文，就其所定數額提高為三倍」。本件被告所犯刑
      法第三十條第一項、第三百三十九條第一項幫助詐欺取財
      罪之法定刑有罰金刑（銀元一千元以下），且為刑法分則
      編未修正之條文而定有罰金刑者；於刑法施行法第一條之
      一修正增訂前，其貨幣單位為銀元，罰金刑之提高標準應
      適用罰金罰鍰提高標準條例第一條之規定「依法律應處罰
      金、罰鍰者，就其原定數額得提高為二倍至十倍」，而再
      依現行法規所定貨幣單位折算新臺幣條例第二條規定「現
      行法規所定金額之貨幣單位為圓、銀元或元者，以新臺幣
      元之三倍折算之」。如換算為新臺幣，則刑法第三百三十
      九條第一項法定刑罰金刑部分，應為罰金新臺幣三萬元以
      下（一千元乘十乘三）。如適用刑法施行法第一條之一規
      定提高三十倍，亦為新臺幣三萬元以下（一千元乘三十）
      。是其關於法定刑為罰金部分之提高標準，新舊法均無不
      利之情形。此等部分應依一般法律適用原則，適用裁判時
      法（最高法院九十五年第二十一次刑事庭會議決議意旨、
      九十六年度臺上字第一一三六號、第五四三八號、第五三
      三一號判決意旨參照）。
五、論罪科刑：
（一）按刑法上之幫助犯，係指以幫助之意思，對於正犯資以助
      力，而未參與實施犯罪之行為者而言（最高法院四十九年
      臺上字第七七號判例參照）。核前開綽號「阿源」所為係
      犯刑法第三百三十九條第一項之詐欺取財罪，本件被告將
      電話卡出售並交付予綽號「阿源」，作為詐欺取財之電話
      聯絡使用，顯係基於幫助他人詐欺取財之犯意，且所為提
      供電話卡予他人之行為係屬刑法詐欺取財罪構成要件以外
      之行為，其既以幫助他人犯罪之意思而參與犯罪構成要件
      以外之行為，應依刑法第三十條第一項幫助犯之規定論處
      。核其所為，係犯刑法第三百三十九條第一項詐欺取財罪
      之幫助犯，並依刑法第三十條第二項之規定，按正犯之刑
      減輕之。又被告曾因違反毒品危害防制條例案件，經本院
      判處有期徒刑六月確定，於九十三年十月十九日因易科罰
      金執行完畢，有臺灣高等法院被告前案紀錄表在卷可稽，
      其於受有期徒刑之執行完畢後，五年內故意再犯有期徒刑
      以上之罪，為累犯，應依刑法第四十七條第一項之規定，
      加重其刑，並先加後減之。
（二）爰審酌被告有毒品、詐欺前，素行不佳，其提供行動電話
      門號卡予他人使用之行為，助長了犯罪之不良風氣，幫助
      犯罪者隱匿真實身分，增加檢警犯罪偵查之困難性，間接
      造成更多人之遭受損害，考量被告提供其行動電話門號卡
      ，以圖獲取非法利益，致使被害人甲○○遭詐騙損失款項
      為五十九萬四千零一十七元（其中十七元為轉帳費用），
      尚未賠償被害人之損害，惟被告犯後坦承犯行之態度，且
      因被告並未實際參與詐騙之過程，可責難性較為輕微等一
      切情狀，量處如主文所示之刑，以示懲儆。
（三）被告所犯幫助詐欺取財罪之犯罪時間，係在九十六年四月
      二十四日以前，被告所犯應合於中華民國九十六年罪犯減
      刑條例第二條第一項第三款規定之減刑條件，應依該條例
      規定減其宣告刑二分之一即如主文所示之刑，並依修正前
      刑法第四十一條第一項前段之規定諭知易科罰金之折算標
      準。
據上論斷，應依刑事訴訟法第二百七十三條之一第一項、第二百
九十九條第一項前段，刑法第二條第一項前段、第三十條第一項
、第二項、第三百三十九條第一項，修正前刑法第四十七條第一
項，第四十一條第一項前段，中華民國九十六年罪犯減刑條例第
二條第一項第三款、第七條、第九條，罰金罰鍰提高標準條例第
一條前段、修正前罰金罰鍰提高標準條例第二條，現行法規所定
貨幣單位折算新台幣條例第二條，判決如主文。
本案經檢察官丙○○到庭執行職務。
中    華    民    國    97    年    4     月    24    日
                  刑事第十六庭    法  官  周玉蘭
上正本證明與原本無異。
如不服本判決，應於送達後十日內向本院提出上訴狀（須附繕
本），上訴於台灣高等法院台中分院。
                                  書記官  黃泰能
中    華    民    國    97    年    4    月     24    日
附錄本案論罪科刑法條：
中華民國刑法第三百三十九條
（普通詐欺罪）
意圖為自己或第三人不法之所有，以詐術使人將本人或第三人之
物交付者，處五年以下有期徒刑、拘役或科或併科一千元以下罰
金。
以前項方法得財產上不法之利益或使第三人得之者，亦同。
前二項之未遂犯罰之。


司法院資訊處製作；財團法人民間司法改革基金會備份。
